最高法院刑事判決　　　　　　　九十四年度台上字第六六四號
　　上　訴　人　乙○○
　　　　　　　　　　　　28之.
　　　　　　　　丙○○
　　　　　　　　　　　　28之.
　　　　　　　　甲○○
　　　　　　　　　　　　號
　　上 列一 人
　　選任辯護人　劉榮治律師
上列上訴人等因偽造文書案件，不服台灣高等法院台南分院中華
民國九十三年一月二十八日第二審更審判決（九十二年度重上更
(三)字第四八八號，起訴案號：台灣嘉義地方法院檢察署八十五年
度偵字第六三二九號），提起上訴，本院判決如下：
    主  文
原判決撤銷，發回台灣高等法院台南分院。
    理  由
本件原判決認定鄭炳琨（另案審理中）於民國八十五年間任嘉義
縣中埔鄉鄉長、上訴人乙○○為該鄉鄉民代表、上訴人甲○○為
中埔鄉公所秘書、沈清海（業經判處罪刑確定）為該公所總務，
均係依據法令從事公務之人員，而上訴人丙○○為乙○○之子。
上開五人，基於共同行使公務員明知為不實之事項，而登載於職
務上所掌公文書及共同行使偽造私文書之犯意聯絡；於八十五年
元月間，乙○○因知渠透過前省議員陳明文向台灣省政府爭取之
工程補助款已核撥至嘉義縣政府，乃向鄭炳琨要求以該補助款之
一半即新台幣（以下同）一百萬元發包辦理「社口村道路排水改
善工程」，並希望由渠承包該工程，鄭炳琨明知依機關營繕工程
及購置定製變賣財物稽察條例第六條規定：各機關營繕工程在一
定金額百分之十以下者，得由該機關首長授權經辦單位，取具二
家以上估價單，進行比價或議價辦理之；又嘉義縣政府訂頒，於
八十年八月一日起實施之「嘉義縣政府暨所屬各機關學校辦理營
繕工程購置定製變賣財物作業程序標準表」規定，營繕工程金額
在二十萬元以上未達二百萬元者，授權由主辦單位自行依規定程
序切實取具三家以上殷實廠商估價單，逕行比價。詎鄭炳琨因上
述工程輔助款係經乙○○之關係始獲核撥，遂對於其主管之事務
，明知違背法令，未切實取具三家以上殷實廠商估價單，逕行比
價，同意將前述工程指定由乙○○承包。乙○○因與鄭炳琨達成
協議篤定得承包前述工程，竟於八十五年元月間，在該「社口村
道路排水改善工程」尚未經中埔鄉公所辦理比價發包前，即先行
施作社口村內部分道路工程（施工地點包括張再添、張再木、黃
文郁、羅炳鴻、許永緒、黃萬益、黃金炎等人土地）後，沈清海
明知前述工程已由鄭炳琨指定乙○○承包，且乙○○亦經鄉長同
意安排英吉營造有限公司（下稱英吉公司）、政志營造有限公司
（下稱政志公司）、安保營造有限公司（下稱安保公司）等三家
營造公司參與比價，仍於八十五年元月三十日簽呈中簽請鄉長擇
定三家廠商比價，且不待鄉長批示即依乙○○指示通知政志公司
負責人郭政麟領取標單，更任令乙○○派人領取安保公司標單。
嗣後鄭炳琨果依與乙○○協議，於八十五年二月三日上午十一時
（星期六）批示由英吉等三家公司比價，甲○○及沈清海二人明
知前述工程已經鄉長指定乙○○承包，仍與鄭炳琨基於共同之犯
意聯絡，依鄭炳琨指示於八十五年二月五日下午二時許（星期一
），由甲○○主持、沈清海紀錄，依據均由乙○○安排編造之英
吉、安保二家公司標單之私文書及乙○○之子丙○○所編造政志
公司標單之私文書，辦理虛偽比價開標手續，明知實際並無比價
，卻於比價紀錄表中作不實之登載，作成由英吉公司以九十五萬
元價格得標之認定，足生損害於公務機關工程比價之正確性，並
使乙○○得以未經公平切實之比價程序，承作前述工程，經不知
情之建設課技士許石明、黃文宏於八十五年三月一日完成驗收手
續後，於同年五月八日核付工程款等情，因而撤銷第一審諭知乙
○○、丙○○、甲○○無罪部分之判決，改判論處其三人共同行
使公務員明知為不實之事項，而登載於職務上所掌之公文書，足
以生損害於公眾罪刑，固非無見。
惟查：(一)、有罪判決書所記載之犯罪事實，為論罪科刑適用法律
之基礎，故凡與適用法令有關之重要事項，必須詳加認定，明確
記載，然後於理由內明認定犯罪事實所憑之證據及認定之理由
，始足為適用法令之依據。原判決論處上訴人等三人共同行使公
務員登載不實文書罪刑，然事實欄僅認定記載：「甲○○、沈清
海與鄭炳琨基於共同之犯意聯絡，依鄭炳琨指示於八十五年二月
五日下午二時許，由甲○○主持、沈清海紀錄，辦理虛偽比價開
標手續，明知實際並無比價，卻於比價紀錄表中作不實之登載，
作成由英吉公司以九十五萬元價格得標之認定，足生損害於公務
機關工程比價之正確性，並使乙○○得以未經公平切實之比價程
序，承作前述工程」等情。並未明確認定記載上訴人等如何行使
前開不實登載之比價紀錄表，自不足為適用法律論以行使公務員
登載不實文書罪之依據，已有未合。(二)、審理事實之法院，對於
案內與待證事實有重要關係，而應依法調查之證據，如未依法調
查或雖已調查而未調查明白，即與證據未經調查無異，如率行判
決，其判決當然為違背法令。又證據之證明力，固屬於法院判斷
之自由，但不得違背經驗法則，如其判斷仍存有疑竇，在釐清前
，尚難遽採為被告有利或不利之認定。刑法第二百十條之偽造私
文書罪，以無權製作，假冒他人名義製作不實之文書為要件，茍
獲得他人之授權，即非無權製作，自無偽造問題。原判決認上訴
人等牽連犯刑法第二百十六條、第二百十條之行使偽造私文書罪
，但事實欄僅認定記載「由乙○○安排編造英吉、安保二家公司
之標單，丙○○編造政志公司之標單，參與系爭工程之比價」等
情。對於乙○○、丙○○有無獲得前開公司授權？如未獲授權，
所謂「編造」究係指偽造或僅變造部分內容？其具體行為態樣如
何？又原判決理由一之(九)謂英吉、安保、政志三家公司係乙○○
借牌承包鄉公所工程之人頭公司，如果無訛，能否謂乙○○等未
獲授權填寫投標相關之標單等文件？如謂未獲授權填寫相關文件
，如何達借牌投標之目的？以上疑竇攸關上訴人等是否成立偽造
私文書罪名之認定，原審未詳加究明釐清，而於判決內為明確之
論述記載，遽認上訴人等牽連犯行使偽造私文書罪，尚嫌速斷，
亦有可議。上訴人等上訴意旨分別指摘原判決不當，尚非全無理
由，應認仍有撤銷發回更審之原因。至原判決不另為無罪之諭知
部分，基於審判不可分之原則，併予發回，附此明。
據上論結，應依刑事訴訟法第三百九十七條、第四百零一條，判
決如主文。
中　　華　　民　　國　九十四　年　　二　　月　　三　　日
                      最高法院刑事第十二庭
                          審判長法官  陳　正　庸
                                法官  賴　忠　星
                                法官  王　居　財
                                法官  林　開　任
                                法官  林　立　華
      本件正本證明與原本無異
                                      書  記  官
中　　華　　民　　國　九十四　年　　二　　月　 十八 　日
                                                      V
